【裁判字號】    98,上易,255
【裁判日期】    990106
【裁判案由】    排除侵害等
【裁判全文】
臺灣高等法院高雄分院民事判決         98年度上易字第255號
上  訴  人  陳  尾
被 上 訴人  臺灣糖業股份有限公司
法定代理人  甲○○
訴訟代理人  邱芬凌律師
上列當事人間請求排除侵害等事件，上訴人對於民國98年8 月11
日臺灣屏東地方法院97年度訴字第445 號第一審判決提起上訴，
本院於98年12月23日言詞辯論終結，判決如下：
    主  文
原判決關於命上訴人給付被上訴人新台幣參佰玖拾肆元及自民國
九十七年七月十六日起至清償日止，按週年利率百分之五計算之
利息部分，於超逾新台幣參佰貳拾玖元本息部分，及該部分假執
行之宣告，暨訴訟費用之裁判均廢棄。
上開廢棄部分，被上訴人在第一審之訴及其假執行之聲請均駁回
。
其餘上訴駁回。
第一、二審訴訟費用由上訴人負擔。
    事 實 及 理 由
一、被上訴人起訴主張：坐落屏東縣鹽埔鄉○○段291-15地號，
    面積2,699 平方公尺土地（下稱系爭土地）為伊所有，兩造
    於民國93年9 月15日簽訂「農業用地租賃契約書」，由上訴
    人向伊承租系爭土地如附圖所示A 部分面積647 平方公尺之
    範圍（下稱承租部分），租期自93年7 月1 日起至96年12月
    31日止，期滿後續約，租賃條件相同，租期自97年1 月1 日
    起至100 年12月31日止（下稱系爭租約）。依系爭租約第2
    條、第8 條約定，上訴人就承租部分應作農作使用，不得作
    其他用途，詎上訴人在承租部分如附圖斜線所示部分建築房
    屋（下稱系爭房屋）並出租學生使用，依系爭租約第10條、
    民法第438 條規定，伊得終止系爭租約，而伊已於97年2 月
    5 日以存證信函為終止之表示，並限上訴人於同年3 月31日
    前拆除地上物並返還系爭土地承租部分，惟上訴人迄未返還
    。又上訴人欠繳97年1 至3 月之租金394 元；並自94年4 月
    1 日起仍占用承租部分，無法律上之權源，而受有相當於租
    金之利益，致伊受有損害。爰依系爭租約第14條、民法第45
    5 條及第179 條規定，聲明請求判決：(一)上訴人應將系爭土
    地承租部分之系爭房屋及檳榔樹等地上物除去並返還承租部
    分土地予被上訴人，及給付被上訴人394 元暨自起訴狀繕本
    送達翌日起算之法定遲延利息，並自97年4 月1 日起至交還
    土地之日止，按月給付被上訴人949 元；(二)願供擔保請准宣
    告假執行。
二、上訴人則以：訴外人蘇新丁（已）於62年間以坐落屏東縣
    鹽埔鄉○○段808-58、913-13、913-17、913 -24 、946-56
    地號土地（下稱808-58等5 筆土地）與被上訴人所有之系爭
    土地及同段291-13、291-209 、291-210 、291-211 地號等
    5 筆土地交換使用，其使用之權益、範圍與所有權相同，並
    無用途上之限制，伊則先後於69年、72年間陸續向蘇新丁受
    讓系爭土地現承租部分之使用權，被上訴人既為換地使用契
    約之當事人，即應受該契約之拘束，至伊與被訴人嗣於93年
    間起訂立之租約，僅係形式上之文件，以供被上訴人內部作
    業之用而已；退步而言，系爭租約第5 條已約定契約終止後
    如仍續用承租部分，每日以3 元計算不當得利，被上訴人請
    求按申報地價年息10% 計算，係屬過高等語，資為抗辯。
三、原審經審理後，判命上訴人應將系爭土地承租部分上之系爭
    房屋及檳榔樹等地上物除去，並返還承租部分土地予被上訴
    人，及上訴人應給付被上訴人394 元暨自97年7 月16日起至
    清償日止按年息5%計算之利息，並自97年4 月1 日起至交還
    土地之日止，按月給付90元予被上訴人，並駁回被上訴人其
    餘請求。上訴人不服，提起上訴，於本院聲明：(一)原判決不
    利於上訴人部分廢棄；(二)上廢棄部分，被上訴人在第一審之
    訴駁回；(三)第一、二審訴訟費用由被上訴人負擔。被上訴人
    則於本院聲明：(一)上訴駁回；(二)第二審訴訟費用由上訴人負
    擔。【原審判決被上訴人敗訴部分即自97年4 月1 日起至交
    還土地之日止，按月給付859 元（即949-90=859）部分，未
    據被上訴人上訴，已告確定】。
四、兩造不爭事項：
  (一)系爭土地為被上訴人所有，兩造於93年9 月15日簽訂「農業
    用地租賃契約書」，由上訴人向被上訴人承租系爭土地如附
    圖所示A 部分面積647 平方公尺之範圍（即承租部分），租
    期自93年7 月1 日起至96年12月31日止，期滿後續約，租賃
    條件相同，租期自97年1 月1 日起至100 年12月31日止（即
    系爭租約）。
  (二)上訴人在承租部分土地上建築磚造平房1 棟，基地面積為21
    0 平方公尺，坐落位置如附圖斜線部分所示；斜線以外部分
    間雜種植檳榔樹。
五、兩造爭點：
  (一)被上訴人終止系爭租約是否合法？被上訴人得否請求上訴人
    除去系爭土地承租部分之地上物並返還承租部分土地？
  (二)被上訴人得否請求上訴人給付租金及返還不當利得？如得請
    求，其金額為若干？
六、被上訴人終止系爭租約是否合法？被上訴人得否請求上訴人
    除去系爭土地承租部分之地上物並返還承租部分土地？
  (一)按系爭租約第2 條、第8 條分別明定：「租賃農業用地，承
    租人應作農作使用，不得作為其他使用」、「承租人使用本
    契約土地，應受左列限制：(一)不得作違反法令或約定用途以
    外之使用... 」。又系爭租約第10條約定：「租賃期間如有
    左列情事之一者，出租人得終止契約：(一)承租人違反本租約
    規定時... 」（以上均見原審卷第7 頁）。而上訴人於系爭
    土地承租部分建築房屋，基地面積為210 平方公尺，坐落位
    置如附圖斜線部分所示，已如前述。則上訴人有未將承租部
    分土地供為農作使用、違反系爭租約約定用途之情事，至為
    顯然。是被上訴人依系爭租約上開約定，於97年2 月5 日以
    郵局屏東復興局第5 號存證信函為終止系爭租約之意思表示
    （見原審卷第12頁），於法即無不合。又該存證信函於97年
    2 月13日送達於上訴人住所（即戶籍址屏東縣埔鄉○○村
    ○○街10號），經上訴人之子陳文彬代為收受，已生合法送
    達之效力，亦有收件回執影本在卷可按（本院卷第36頁）。
    是以，兩造間之系爭租約已於97年2 月13日經合法終止。
  (二)至上訴人雖辯稱：被上訴人與訴外人蘇新丁曾換地使用，蘇
    新丁使用之權益、範圍與所有權相同，並無限制，伊係向蘇
    新丁受讓系爭土地承租部分之使用權，被上訴人自應受其與
    蘇新丁間換地契約之拘束，不得主張伊係違約使用等語。經
    查，蘇新丁前曾耕作808-58等5 筆「公有土地」，因此5 筆
    土地穿插於被上訴人所營之東海豊農場開墾地耕區內，雙方
    乃協議由被上訴人以系爭土地及同段291-13、291-209 、29
    1-20、291-211 地號等5 筆土地，與蘇新丁耕作之808-58等
    5 筆土地交換使用，有被上訴人屏東總廠62年10月1 日屏開
    墾字第33701056號函附卷可稽（原審卷第58頁）；且被上訴
    人就其曾與蘇新丁換地使用乙節，亦未予否認（原卷第103
    頁）。又上訴人就伊曾向蘇新丁受讓系爭土地使用權之情，
    亦據提出土地讓渡契約書影本2 件為證（原審卷第59、60頁
    ）。職是，依上開函文及土地讓渡契約書，或足認被上訴人
    與蘇新丁交換土地使用後，上訴人曾自蘇新丁受讓系爭土地
    之使用權利。惟上開函文及土地讓渡契約書內，均無關於蘇
    新丁就交換使用之土地有無用途限制之記載，上訴人亦未能
    另舉他證證明蘇新丁與被上訴人間就交換使用之土地並無約
    定限供農業用。甚者，由上開函文記載808-58等5 筆土地係
    「公有土地」乙節，足認上訴人陳稱808-58等5 筆土地係蘇
    新丁「所有」（原審卷第34頁），係屬錯誤，則上訴人依此
    錯認之所有權歸屬狀態推論蘇新丁就系爭土地使用之權益、
    範圍與所有權相同，亦顯屬疏謬且缺乏事實依據。據上，上
    訴人主張被上訴人並無限制蘇新丁就交換土地之使用用途云
    云，已難認係真實。
  (三)從而，上訴人主張其受讓蘇新丁關於系爭土地之使用權，則
    其使用系爭土地承租部分，亦不受農業使用之限制，顯無可
    採。況且，即使蘇新丁就系爭土地之使用權不受農業使用之
    限制，且上訴人或蘇新丁於受讓、讓與系爭土地之使用權後
    曾就此使用權讓與之事實通知被上訴人，而對被上訴人發生
    債權讓與之效力。惟上訴人與被上訴人嗣後既於93年9 月15
    日訂立「農業用地租賃契約書」，並於其內第2 條、第8 條
    分別約定系爭土地承租部分應作農業用、不得違反約定用途
    （本院卷第37頁），即就系爭土地承租部分之使用條件重新
    合意，上訴人自無從再主張其原受讓之權利內容。況且，兩
    造93年9 月15日所定租賃契約期滿後（租期自93年7 月1 日
    起至96年12月31日止），復以相同條件續為訂立系爭租約（
    租期自97年1 月1 日起至100 年12月31日止），則上訴人猶
    稱系爭土地承租部分不限於農業使用、其無違約使用云云，
    益屬無據。
  (四)末按，系爭租約第14條約定：「出租人依本契約第10條通知
    承租人終止時，承租人應清除地上物交還土地」；又承租人
    於租賃關係終止後，應返還租賃物，民法第455 條前段亦有
    明文。兩造間之系爭租約既於97年2 月13日經合法終止，則
    被上訴人依上開約定及規定，請求被上訴人將系爭土地承租
    部分上之地上物（含系爭房屋及檳榔樹）除去，並將承租部
    分土地返還被上訴人，洵屬有理由。
七、被上訴人得否請求上訴人給付租金及返還不當利得？如得請
    求，其金額為若干？
  (一)按系爭租約第4 條約定：「租金按出租人『被占用土地處理
    要點』所定標準折算現金」。被上訴人「被占用土地處理要
    點」第4 點第1 、2 項規定：「... 占耕（地）使用者得比
    照89年元月農業發展條例修正通過後國有耕地放租標準計租
    ... 」、「前項國有耕地放租標準未公布前暫以主要作物正
    產品全年收獲總量千分之三七五加五成計租，折收代金」（
    本院卷第45頁）。而系爭土地之地目為「旱」、等則為「15
    」，有土地登記謄本在卷可按（原審卷第5 頁）。被上訴人
    主張依屏東縣放租耕地每公頃租額標準表，旱地第15等則每
    年每公頃生產量為8,660 公斤甘薯；又屏東縣政府公告97年
    度甘薯價格為每公斤5 元，並提出前揭標準表、屏東縣政府
    公告影本附卷足稽（本院卷第44、46頁）。以系爭土地坐落
    在屏東縣及其地目、等則等一切情狀，被上訴人以上開標準
    計算系爭租約，尚屬有據；且上訴人就此計算標準亦無異議
    （本院卷第48頁背面）。又上訴人自承自97年1 月起未繳納
    租金（本院卷第31頁），而系爭租約已於97年2 月13日經合
    法終止，亦敘如前，則被上訴人請求上訴人給付自97年1 月
    1 日起至同年2 月13日止之租金即188 元【承租面積647 ×
    8,660/10,000×0.375 ×5 ×1.5 ×（1+13/30 ）÷12≒18
    8 ，元以下四捨五入】部分，係屬有據。
  (二)次按，無法律上之原因而受利益，致他人受損害者，應返還
    其利益，民法第179 條前段定有明文。上訴人於系爭租約終
    止後，已無使用系爭土地承租部分之法律上權源，其續予占
    用而受有利益，致被上訴人受有損害，自應返還其利益。又
    系爭租約第5 條約定：「本契約終止後，承租人仍為租賃物
    之使用，每日應按新台幣3 元給付出租人不當得利」，是兩
    造既已預先約定契約終止後占用承租部分之不當得利金額，
    被上訴人即應受此拘束；其主張依系爭土地申報地價年息10
    % 核算不當得利金額，殊無可取。準此，系爭租約於97年2
    月13日終止，計至同年3 月31日止（被上訴人就此段期間請
    求依年息5%計算利息），上訴人應給付被上訴人不當得利之
    金額為141 元【（16+31 ）×3=141 】。又被上訴人請求上
    訴人自97年4 月1 日起按月給付不當得利（被上訴人就此按
    月給付不當得利部分未請求計算法定遲延利息），於按月給
    付90元部分（30×3=90），係屬有據，超逾此金額部分，要
    無可採。
八、綜上所述，本件被上訴人主張上訴人未依系爭租約限供農業
    使用之約定，在承租部分土地上建築房屋，其得終止系爭租
    約，及上訴人欠繳租金，並獲有占用承租部分之不當得利，
    係為可採。上訴人所辯其係受讓訴外人蘇新丁就系爭土地之
    使用權，並無違約使用，為無可取。從而，被上訴人本於系
    爭租約第14條、民法第455 條、第179 條規定，請求上訴人
    將系爭土地承租部分之地上物即系爭房屋、檳榔樹等除去並
    返還承租部分土地予被上訴人，及給付被上訴人329 元（即
    18 8+141=329）暨自97年7 月16日（即起訴狀繕本送達翌日
    ）起至清償日止，按年息5%計算之利息，並自97年4 月1 日
    起按月給付被上訴人90元部分，為有理由，應予准許。原判
    決就上開有理由部分，准許被上訴人之請求，於法並無不合
    ，上訴意旨指摘原判決此部分不當，求予廢棄改判，為無理
    由，其此部分上訴應予駁回。至原判決就超逾上開有理由部
    分，亦准許被上訴人之請求，洵有違誤，上訴意旨指摘原判
    決此部分不當，求為廢棄，係有理由，應由本院將原判決此
    部分予以廢棄，並改為諭知如主文第二項所示。
九、據上論結，本件上訴為一部有理由，一部無理由，依民事訴
    訟法第450 條、第449 條第1 項、第79條，判決如主文。
中    華    民    國    99    年    1    月    6      日
                            民事第三庭
                                審判長法官  吳登輝
                                法      官  鄭月霞
                                法      官  甯  馨
以上正本證明與原本無異。
本件不得上訴。
中    華    民    國    99    年    1    月    6      日
                                書  記  官  施耀程

司法院資訊處製作；財團法人民間司法改革基金會備份。
